【裁判字號】    99,上易,761
【裁判日期】    991020
【裁判案由】    詐欺
【裁判全文】
臺灣高等法院高雄分院刑事判決         99年度上易字第761號
上  訴  人
即  被  告  甲○○
選任辯護人  許龍升律師
上列上訴人因詐欺案件，不服臺灣高雄地方法院99年度易字第60
3 號中華民國99年6 月24日第一審判決（起訴案號：臺灣高雄地
方法院檢察署98年度偵字第34422 號；臺灣臺南地方法院檢察署
99年度偵字第589 號），提起上訴，本院判決如下：
    主  文
原判決撤銷。
甲○○幫助犯詐欺取財罪，處有期徒刑月，如易科罰金，以新
臺幣壹仟元折算壹日。緩刑貳年，並應向指定之政府機關、政府
機構、行政法人、社區或其他符合公益目的之機構或團體，提供
肆拾小時之義務勞務，緩刑期間付保護管束。。
    事  實
一、甲○○可預見將自己所有之金融帳戶之提款卡及提款密碼等
    金融帳戶資料供他人使用，極有可能遭他人利用該等帳戶從
    事財產有關之犯罪，猶基於縱有人以其金融帳戶實施財產犯
    罪，亦不違背其本意之幫助詐欺之不確定故意，於民國98年
    10月15日，在高雄縣大社鄉○○路與大新路口某便利超商，
    同時將其已先依自稱「歐婉如」之成年女子指示變更提款卡
    密碼之第一商業銀行帳號00000000000 號帳戶（下稱第一銀
    行帳戶）及兆豐國際商業銀行楠梓分行帳號00000000000 號
    帳戶（下稱兆豐銀行帳戶）之提款卡2 張，連同存摺影本，
    以宅配方式寄送至桃園縣蘆竹鄉○○路○ 段102 號予「歐婉
    如」，供「歐婉如」所屬之成年詐欺集團成員使用，嗣該詐
    欺集團成員取得上開帳戶存摺影本及提款卡後，共同基於意
    圖為自己不法所有之詐欺取財犯意：(1)於98年10月17日16時
    27分許，撥打電話向乙○○佯稱：其於網路書店購書簽收單
    有誤，須至自動櫃員機操作變更云云，致乙○○信以為真，
    依其指示分別將新臺幣（下同）6 萬1000元及1000元以自動
    存款機方式儲存至甲○○上開第一銀行帳戶後，即遭該詐欺
    集團成員全數提領。(2)於98年10月17日以援助交際要查驗身
    分為由致電陳科佑，使陳科佑不疑有他，於當日依指示匯款
    2 萬9983元至甲○○所提供之上開兆豐銀行帳戶（同年月19
    日入帳）後，即遭該詐欺集團成員全數提領。
二、案經乙○○訴由屏東縣政府警察局屏東分局報告臺灣高雄地
    方法院檢察署檢察官偵查起訴及陳科佑訴請臺北市政府警察
    局樹林分局報告臺灣臺南地方法院檢察署檢察官移送併辦。
    理  由
壹、證據能力部分
    按被告以外之人於審判外之陳述，雖不符刑事訴訟法第159
    條之1 至之4 之規定，然經當事人於審判程序同意作為證據
    ，法院審酌該言詞陳述或書面陳述作成時之情況，認為適當
    者，亦得為證據，同法第159 條之5 第1 項定有明文。本判
    決下列所引用之證據，屬被告以外之人在審判外陳述之傳聞
    證據部分，除依刑事訴訟法第159 條之1 至第159 條之4 規
    定得為證據者外，其餘業經被告、辯護人及檢察官於審理中
    同意作為證據（本院卷第28-29 頁），本院審酌該等傳聞證
    據作成時之狀況，並無違法或不當等不宜作為證據之情形，
    依前開說明，亦得作為證據。
貳、認定犯罪事實所憑之證據及理由
一、訊據上訴人即被告坦承提供上開帳戶存摺影本及提款卡與密
    碼予「歐婉如」使用之事實，惟矢口否認有幫助詐欺取財犯
    行，辯稱：其為了求職才將上開資料交付「歐婉如」，並依
    「歐婉如」指示變更密碼後再將提款卡寄給「歐婉如」，不
    知道對方要拿去詐騙云云。
二、經查：
(一)、被告於98年10月15日，在高雄縣大社鄉○○路與大新路口某
    便利超商，同時將其第一銀行帳戶及兆豐銀行提款卡2 張，
    先依自稱「歐婉如」之成年女子指示變更提款卡密碼後，再
    連同上開帳戶存摺影本，以宅配方式寄送至桃園縣蘆竹鄉○
    ○路○ 段102 號予「歐婉如」，嗣「歐婉如」所屬詐欺集團
    成員取得上開帳戶之存摺影本及提款卡（含密碼）後，共同
    基於意圖為自己不法所有之詐欺取財犯意：(1)於98年10月17
    日16時27分許，撥打電話向乙○○佯稱：其於網路書店購書
    簽收單有誤，須至自動櫃員機操作變更云云，致乙○○信以
    為真，依其指示分別將6 萬1000元及1000元以自動存款機方
    式儲存至被告上開第一銀行帳戶後，即遭該詐欺集團成員全
    數提領。(2)於98年10月17日以援助交際要查驗身分為由致電
    陳科佑，使陳科佑不疑有他，於當日依指示匯款2 萬9983元
    至被告所提供之上開兆豐銀行帳戶（同年月19日入帳）後，
    即遭該詐欺集團成員全數提領之事實，業經被告坦承不諱（
    原審卷二第27、47-48 頁），並經證人即被害人乙○○（警
    卷第7-9 頁）、陳科佑（偵二卷第11-13 頁）於警詢之證述
    相符，並有被告上開第一銀行帳戶開戶資料及交易明細（警
    卷第12-21 頁、原審卷二第28-30 頁）、KIKIJI分類廣告網
    頁影本（偵一卷第11頁）、通聯紀錄（偵一卷第15-17 頁）
    、被害人陳科佑匯款記錄明細表影本（偵二卷第14-15 頁）
    、被告上開兆豐銀行帳戶開戶資料及交易明細（偵二卷第60
    -62 頁、原審卷一第31-33 頁）在卷可參，此部分事實，堪
    認為真實。
(二)、按刑法上之故意，可分為直接故意與不確定故意（間接故意
    ），所謂「不確定故意」，係指行為人對於構成犯罪之事實
    ，預見其發生而其發生並不違背其本意者，刑法第13條第2
    項定有明文。參以一般人至銀行申請開立帳戶，其目的不外
    乎利用銀行帳戶作存、提款、轉帳等財產之金錢支配處分，
    故對於銀行發給之存摺、印章、提款卡、密碼等資料，無不
    妥為保存，以防遺失或被盜用，損及個人財產權益，並遭濫
    用為財產犯罪之工具，且個人存摺與存戶印鑑章、提款卡結
    合，專有性甚高，更非一般自由流通使用之物，縱需交他人
    使用，亦必基於信賴關係或特殊事由，自不可能隨意交予不
    熟識之人任意使用，一般人本於生活經驗及認識，足以懷疑
    藉故取用他人帳戶、提款卡及密碼者，係基於隱瞞資金流向
    或行為人之身份之不法目的，與利用他人之銀行該等帳戶為
    犯罪工具有關。且金融機構帳戶係個人理財之重要工具，為
    個人財產、信用之重要表徵，可預見將自己名義開設之金融
    機構帳戶存摺、金融卡及密碼交付他人使用，有供作財產犯
    罪用途之可能，而犯罪者取得他人存摺之目的在於取得贓款
    及掩飾犯行不易遭人追查，此為一般人依其社會經驗所得知
    。而被告有在加油站工作及從事電子作業員之工作經驗，此
    據被告供承在卷，並有其勞保投保資料（原審卷一第34-35
    頁）可參，顯見被告知悉提供其提款卡及密碼予他人，極有
    可能係供他人為財產犯罪之用。且平面媒體及電子媒體，均
    經常報導詐欺集團，常以收受人頭帳戶作為詐欺工具之事實
    ，眾所皆知，被告具高職學歷，又非與社會上各媒體資訊隔
    絕，其理應具正常知識及辨識能力，對於他人會持其所提供
    之銀行帳戶提款卡等犯罪應有所預知，竟仍將所開立之上開
    帳戶存摺影本及提款卡（含密碼）交付他人使用，對於他人
    持用犯罪之事實，自無不知之理。是被告應可預見上開金融
    帳戶之提款卡等資料將被不法之徒用於犯罪贓款之匯入流出
    ，而不違反本意，顯然有幫助詐欺集團使用其帳戶犯罪之不
    確定故意。
(三)、被告雖辯稱：「歐婉如」表示工作錄取後要以其帳戶收取賽
    鴿資金款項，為確保其不會將款項領取，要求其寄出提款卡
    云云。惟查：按一般民眾應徵工作經錄取後，縱然需要提供
    金融機構帳戶，亦僅提供存摺封面影本即可（讓錄取機構知
    悉帳號戶名及號碼），絕無須將金融機構提款卡交付對方之
    必要，且金融機構帳戶在未遭掛失或設定為警示帳戶前均能
    供提、存款項使用，縱使無提款卡，亦可持帳戶存摺及印章
    等物臨櫃領款，此為一般人生活經驗所明知，被告既曾有工
    作領取薪資之經驗，對於持存摺及印章即可領取之事應知悉
    甚詳，則「歐婉如」既僅向被告拿取帳戶存摺影本及依指示
    變更密碼後之提款卡，則被告仍可持存摺及私章臨櫃取款，
    並無法阻絕被告私自領取帳戶內款項之可能，是被告辯稱：
    「歐婉如」要求提供提款卡及密碼係為確保其不能提款云云
    ，即與依一般智識、社會經驗所認知之社會常情不符。佐以
    被告於警詢供稱：「…我應徵的工作是要我提供銀行帳戶存
    摺，供公司賽鴿賭金匯入我個人的帳戶，為了要分散賭金大
    筆的金額，因為怕銀行懷疑發現會通知警方查帳，所以為了
    要分散賭金，需要我提供帳戶分散大筆金額，且要我每星期
    四負責存簿查帳，列印存摺交易明細表傳真給公司。」、「
    …對方在電話中說，每星期匯入我帳戶內的錢我從中抽取百
    分之三的薪資，以每星期結算1 次。」等語（警卷第3 頁）
    ，顯示被告係看見求職廣告並與「歐婉如」交談後，已預知
    「歐婉如」取得其存摺影本及提款卡與密碼，係用來供不法
    犯罪所取得之資金提存使用，以逃避員警查緝其等之不法犯
    行，且被告應徵之工作內容，僅係依「歐婉如」指示定期刷
    帳戶存摺，並將存摺之提存明細影印寄給「歐婉如」，於無
    需花費相當勞力之情況下，即可輕易取得匯入其帳戶金額百
    分之三之高額報酬（警卷第3 頁、原審卷二第46、47頁背面
    ），顯與一般正常工作須支出相當勞力、時間始能取得工資
    之情形有別，顯見被告提供其存摺影本及提款卡與密碼供「
    歐婉如」使用，已可預見所提供之帳戶資料，係供他人從事
    與財產犯罪有關之犯罪使用，詎被告貪圖上開百分之三之高
    額報酬，基於縱有人以其金融帳戶供實行財產犯罪使用，亦
    不違背其本意之不確定故意，將存摺影本及提款卡與密碼交
    付「歐婉如」；佐以被告在未「歐婉如」見面，且就「毆婉
    如」之真實年籍資料均毫無所悉情形下，竟願意提供其存摺
    影本及提款卡（含密碼）予「毆婉如」，顯見被告係為貪圖
    上述百分之三之高額報酬利益，而基於幫助詐欺取財之不確
    定故意，將其帳戶存摺影本及提款卡（含密碼）等物交付「
    毆婉如」使用之事實，應可認定。
(四)、至被告提出KIKIJI分類廣告網頁及與「歐婉如」之電話通聯
    紀錄（偵卷第11、15-17 頁），辯稱其係應徵工作才交付上
    開存摺影本及提款卡等物，並無幫助詐欺意思云云。然查，
    依被告上開提出之網頁及通聯紀錄，充其量僅能說明被告看
    見求職廣告網頁而與「歐婉如」通話後，有寄出上開帳戶存
    摺影本及提款卡與密碼予「歐婉如」使用之事實，但並無法
    顯示被告與「歐婉如」之實際對話內容，自難據此即認被告
    主觀上並無幫助詐欺取財之犯意。再者，被告並未提出「歐
    婉如」之真實年籍資料以供本院調查，且經原審法院依被告
    寄送地址及交寄貨運公司，均無法查得「歐婉如」之真實姓
    名及年籍資料，此有桃園縣政府警察局蘆竹分局函、統一速
    達股份有限公司函及原審法院公務電話紀錄可稽（原審卷一
    第38頁、原審卷二第38-40 頁）；又被告所提供之「歐婉如
    」0000000000號行動電話，經查其申辦人係「蔡隆序」並非
    「歐婉如」等情，亦有家樂福電信公司99年3 月25日家樂福
    電信字第099030461 號函暨0000000000號用戶基本資料在卷
    可憑（原審卷一第36-37 頁），且蔡隆序現因詐欺案件遭檢
    察官偵查中（參見原審卷二第6 頁以下「蔡隆序」之全國前
    案資料查詢資料），顯見「歐婉如」係使用0000000000號人
    頭電話與被告聯絡，自無從經由傳訊「歐婉如」以瞭解當初
    二人對話之內容，而佐證被告上開所辯為求職而受騙等情為
    真；佐以被告係貪圖高額報酬，基於幫助詐欺取財之犯意，
    聽令「歐婉如」之指示先將提款卡變更密碼後，再連同存摺
    影本等一併寄送「毆婉如」使用之事實，業經本院認定如前
    ，且被告上開辯詞又與一般人之求職經驗明顯不符；基此，
    被告上開所提資料，仍不能執為其有利之認定。
三、綜上所述，被告前揭所辯，顯係卸責之詞，不足採信。本件
    事證明確，被告上開幫助詐欺取財犯行，均堪認定，應依法
    論科。
、論罪科刑及撤銷改判之理由：
一、按刑法上之幫助犯，係對於犯罪與正犯有共同之認識，而以
    幫助之意思，對於正犯資以助力，而未參與實施犯罪之行為
    者而言；是以如未參與實施犯罪構成要件之行為，且係出於
    幫助之意思提供助力，即屬幫助犯，而非共同正犯。本件被
    告提供其上開銀行帳戶之存摺影本及提款卡與密碼，供詐欺
    集團詐欺取財匯款使用，其雖未參與詐欺取財之行為，然顯
    係以幫助之意思，參與詐欺取財構成要件以外之行為，為幫
    助犯。核被告上開所為，係犯刑法第30條第1 項、第339 條
    第1 項之幫助詐欺取財罪，並依同法第30條第2 項之規定，
    按正犯之刑減輕之。又被告以一幫助詐欺取財犯意，同時交
    付其上開帳戶存摺影本及提款卡與密碼供詐騙集團成員使用
    ，使詐騙集團成員得以詐取被害人乙○○、陳科佑之財物，
    係以一幫助行為同時觸犯數罪名，為想像競合犯，應依刑法
    第55條之規定從一幫助詐欺取財罪處斷。至檢察官移送併辦
    部分（即被告提供其兆豐銀行帳戶之存摺影本及提款卡，幫
    助詐騙集團成員向被害人陳科佑詐騙2 萬9983元部分），經
    核與起訴部分具有想像競合犯之裁判上一罪關係，為起訴效
    力所及，本院自得併予審理，附此敘明。
二、原審據以論處被告罪刑，固非無見；惟查：
(一)、按法院對有罪被告之科刑，為符合罪刑相當之原則，以求個
    案裁判之妥當性，自應就該繫屬之個案依刑法第57條規定，
    審酌行為人及其行為等一切情狀，為整體之評價，使罪刑相
    當，輕重得宜，而刑法第57條第10款所稱犯罪後之態度，即
    包含犯人於犯罪後，是否有賠償被害人所受損害等情；本件
    被告於原審判決後，已在本院與被害人乙○○達成和解，此
    有本院99年度附民字第80和解筆錄在卷可憑（本院卷第54頁
    ），足徵被告犯罪後之態度與第一審比較，已然不同，原審
    未及審酌被告上述犯罪後之態度，以為科刑之衡酌事由，自
    屬未洽。
(二)、又詐騙集團成員打電話向乙○○詐騙之日期為98年10月17日
    ，惟原判決事實欄卻記載「97年10月17日」（原判決第1 項
    倒數第2 行）；另被告係79年4 月12日出生，有其年籍資料
    可憑，於行為時（98年10月間）尚未滿20歲，惟原判決理由
    認定其係「成年人」，並據此為不利被告之認定，其上開事
    實之認定均有未當。
(三)、原判決並未敘明檢察官「移送併辦」部分得併予審理之理由
    ，復未論述被告係以一幫助行為觸犯數罪名，為想像競合犯
    ，應依刑法第55條規定從一幫助詐欺取財罪處斷之意旨，且
    據上論結欄亦未引用刑法第55條想像競合犯之規定，致其論
    罪科刑乏其依據，同有疏漏。
三、被告上訴意旨否認犯罪，指摘原判決不當，雖無理由；惟原
    判決既有上開可議之處，自應由本院將原判決撤銷改判。本
    院審酌被告提供其帳戶資料供詐欺集團成員使用，不僅造成
    執法機關不易查緝犯罪行為人，危害社會治安，助長社會犯
    罪風氣，更造成被害人求償上之困難，所為誠屬不該，並兼
    衡酌被告僅提供帳戶資料等而未實際參與本件詐欺取財之犯
    行，且被害人數為二人，已與被害人乙○○達成民事和解，
    及其犯罪之動機、目的、智識程度、生活狀況等一切情狀，
    量處如主文第二項所示之刑，並諭知以新臺幣1,000 元折算
    1 日之易科罰金折算標準。又被告前未曾受有期徒刑以上刑
    之宣告，有臺灣高等法院被告前案紀錄表在卷可稽（本院卷
    第18頁），僅因一時失慮偶罹刑典，且被告現年僅20歲，尚
    有大好前程，堪認被告經此偵、審程序及上開刑之宣告後，
    應知所警惕而無再犯之虞，本院認上開對其所宣告之刑，以
    暫不執行其刑為當，爰依刑法第74條第1 項第1 款之規定，
    併予宣告緩刑2 年，以啟自新；並依刑法第74條第2 項第5
    款之規定，命其應向檢察官指定之政府機關、政府機構、行
    政法人、社區或其他符合公益目的之機構或團體，提供40小
    時之義務勞務，併依刑法第93條第1 項第2 款之規定，諭知
    於緩刑期間付保護管束。
據上論結，應依刑事訴訟法第299 條第1 項前段，刑法第339 條
第1 項、第30條第1 項前段、第2 項、第41條第1 項前段、第55
條、第74條第1 項第1 款、第2 項第5 款、第93條第1 項第2 款
，刑法施行法第1 條之1 ，判決如主文。
本案經檢察官張益昌到庭執行職務。
中    華    民    國    99    年    10    月    20    日
                  刑事第三庭  審判長法  官   莊崑山
                                    法  官   莊松泉
                                    法  官   唐照明
以上正本證明與原本無異。
不得上訴。
中    華    民    國    99    年    10    月    20    日
                                    書記官   黃琳群
附錄本判決論罪之法條：
中華民國刑法第339 條第1 項：
意圖為自己或第三人不法之所有，以詐術使人將本人或第三人之
物交付者，處5 年以下有期徒刑、拘役或科或併科1 千元以下罰
金。

司法院資訊處製作；財團法人民間司法改革基金會備份。
